【裁判字號】    98,重訴,68
【裁判日期】    980319
【裁判案由】    侵權行為損害賠償
【裁判全文】
臺灣士林地方法院民事判決              98年度重訴字第68號
原      告  丙○○
            乙○○
共      同
訴訟代理人  林永頌律師
            施淑貞律師
            張譽尹律師
被      告  丁○○
訴訟代理人  戊○○
                      號3樓
被      告  財團法人伊甸社會福利基金會
法定代理人  甲○○
訴訟代理人  李幸恩律師
上列當事人間損害賠償事件，經本院刑事庭裁定移送由本庭審理
（96年度交附民字第159 號），本院於民國98年3 月5 日言詞辯
論終結，判決如下：
    主      文
被告應連帶給付原告丙○○新臺幣壹佰拾參萬玖仟玖佰伍拾肆元
及自民國九十六年九月二十一日起至清償日止，按週年利率百分
之五計算之利息。
被告應連帶給付原告乙○○新臺幣貳佰零壹萬貳仟伍佰參拾伍元
元及自民國九十六年九月二十一日起至清償日止，按週年利率百
分之五計算之利息。
原告其餘之訴駁回。
訴訟費用由被告連帶負擔二分之一，餘由原告負擔。
本判決原告勝訴部分，於原告丙○○、乙○○各以新臺幣參拾捌
萬元、陸拾柒萬元或同額之臺灣銀行無記名可轉讓定期存單供擔
保後，得假執行。但被告丁○○如於執行標的物拍定、變賣或物
之交付前，各以新臺幣壹佰拾參萬玖仟玖佰伍拾肆元、貳佰零壹
萬貳仟伍佰參拾伍元分別為原告丙○○、乙○○預供擔保，得免
為假執行。
原告其餘假執行之聲請駁回。
    事實及理由
一、本件原告起訴主張：被告丁○○領有職業小客車駕駛執照，
    為財團法人伊甸社會福利基金會（下稱「伊甸基金會」）僱
    用之司機，平日以駕駛營業小客車搭載殘障人士為業，於民
    國96年3月16日下午1時38分許，駕駛車牌號碼為3D-135號營
    業用小客車（下稱「系爭小客車」），沿臺北市○○區○○
    路由東往西方向行駛，至位於知行路上關渡宮停車場出入口
    前，欲迴車沿知行路由西往東繼續行駛，竟疏未注意後方來
    車，即貿然迴車，致系爭小客車左側車身與適沿知行路由東
    往西方向、由原告之子陳彥綸騎乘之車號638-BAA 號重型機
    車（下稱「系爭機車」）發生撞擊（下稱「系爭車禍」），
    致陳彥綸因此受有蜘蛛網膜下腔出血、顱骨骨折、中樞衰竭
    等傷害，經送醫急救後，仍於同年月20日下午12時24分許，
    因傷重不治死亡。被告丁○○之過失行為與陳彥綸死亡間有
    相當因果關係，應負侵權行為之賠償責任，另被告伊甸基金
    會為被告丁○○之僱用人，對於被告丁○○因執行職務之過
    失行為，亦應與被告丁○○負連帶賠償責任。原告丙○○、
    乙○○分別為陳彥綸之父、母，爰依民法第184 條第1 項前
    段第2 項、第191 條之2 、第188 條第1 項、第192 條第1
    項、第2 項、第194 條之規定，訴請被告連帶賠償原告丙○○及乙○○慰撫金、殯葬費、扶養費及遲延利息等語。並聲
    明：(一)被告應連帶給付原告丙○○新臺幣（下同）288 萬9,
    954 元及自起訴狀繕本最後送達被告翌日起至清償日止，按
    週年利率5%計算之利息。(二)被告應連帶給付原告乙○○新臺
    幣376 萬2,535 元及自起訴狀繕本最後送達被告翌日起至清
    償日止，按週年利率5%計算之利息。(三)原告願以現金或同額
    之臺灣銀行可轉讓定期存單供擔保後，請准宣告假執行。
二、被告丁○○則以：陳彥綸騎乘重型機車距離肇事地點11.6公
    尺處即已滑倒、拖行，就系爭車禍之發生應與有過失；對於
    原告請求之殯葬費用及扶養費用不爭執，惟關於原告請求精
    神上損害賠償部分，請求參酌雙方之經濟狀況予以酌減等語
    ，資為抗辯。並聲明：(一)原告之訴駁回。(二)如受不利判決，
    願供擔保請准宣告免為假執行。
三、被告伊甸基金會另以：對於原告請求之殯葬費用及扶養費用
    不爭執，惟關於原告請求精神上損害賠償部分，請求參酌雙
    方之經濟狀況予以酌減，伊願將所投保之理賠金300 萬元全
    數賠償原告等語，資為抗辯。並聲明：原告之訴駁回。
四、兩造不爭執之事實：
  (一)被告丁○○領有職業小客車駕駛執照，為伊甸基金會僱用之
    司機，平日以駕駛營業小客車搭載殘障人士為業。
  (二)被告丁○○於96年3月16日下午1時38分許，駕駛系爭小客車
    沿臺北市○○區○○路由東往西方向行駛，至位於知行路上
    關渡宮停車場出入口前，欲迴車沿知行路由西往東繼續行駛
    ，竟疏未注意後方來車，即貿然迴車，致系爭小客車左側車
    身與適沿知行路由東往西方向、由陳彥綸騎乘之系爭機車發
    生撞擊，致陳彥綸因此受有蜘蛛網膜下腔出血、顱骨骨折、
    中樞衰竭等傷害，經送醫急救後，仍於同年月20日下午12時
    24分許，因傷重不治死亡。
  (三)被告丁○○之過失行為與陳彥綸死亡間有相當因果關係。
  (四)原告丙○○、乙○○分別為陳彥綸之父、母，並已領取強制
    汽車第三人責任險理賠金各75萬元。
  (五)原告乙○○為陳彥綸支出殯葬費用68萬5千元。
  (六)陳彥綸因系爭車禍而死亡，原告丙○○、乙○○因而分別受
    有88萬9,954元、107萬7,535元扶養費之損害。
五、得心證之理由：
    原告主張被告丁○○之過失侵權行為，致陳彥綸死亡，應與
    被告伊甸基金會連帶賠償原告丙○○及乙○○各288萬9,954
    元及376萬2,535元等語，惟為被告所否認，並以前揭情詞置
    辯。是本件爭點即為：(一)陳彥綸就系爭車禍之發生是否與有
    過失？(二)原告得否請求被告連帶賠償多少損害？茲分述如下
    ：
  (一)陳彥綸就系爭車禍之發生是否與有過失？
    1.原告主張：被告丁○○於96年3月16日下午1時38分許，駕
      駛系爭小客車沿臺北市○○區○○路由東往西方向行駛，
      至位於知行路上關渡宮停車場出入口前，本欲迴車沿知行
      路由西往東繼續行駛，原應注意汽車迴車前，應暫停並顯
      示左轉燈光或手勢，看清無來往車輛，並注意行人通過，
      始得迴轉，且當時天候晴、有日間自然光線、柏油路面乾
      燥無缺陷，道路視距良好無障礙物等情，並無不能注意之
      情事，竟疏未注意車後狀況，貿然迴車，致其所駕駛之系
      爭小客車左側車身與適沿知行路由東往西方向、由陳彥綸
      騎乘之系爭機車發生撞擊，致陳彥綸因此受有蜘蛛網膜下
      腔出血、顱骨骨折、中樞衰竭等傷害，經送醫急救後，仍
      於同年月20日下午12時24分許，因傷重不治死亡等情，業
      據被告丁○○於本院96年度交訴字第71號刑事案件（下稱
      「系爭刑事案件」）審理時坦承不諱（系爭刑事案件影卷
      第94、99、103 頁），復有道路交通事故現場圖、道路交
      通事故調查報告表(一)、(二)、現場與車損照片、被告丁○○
      酒精測定紀錄表、臺北市車輛行車事故鑑定委員會96年5
      月17日函文所附之鑑定意見書、馬偕紀念醫院96年3 月22
      日診斷證明書、臺灣士林地方法院檢察署相驗屍體證明書
      、驗斷書（以上分見相驗影卷第15至16頁、第19、21頁、
      第22至25頁、第39頁、第41頁、第42至47頁、第53至56頁
      ）及臺北市交通局97年4 月11日北市交五字第
      09731130900 號函文及所附之臺北市車輛行車事故鑑定覆
      議委員會鑑定覆議意見書各1 份在卷可佐（系爭刑事案件
      影卷第81至83 頁） ，並為被告所不爭執，自堪認為真正
      。
    2.按汽車迴車前，應暫停並顯示左轉燈光或手勢，看清無來
      往車輛，並注意行人通過始得迴轉，道路交通安全規則第
      106條第5款定有明文。被告丁○○為領有職業小型車駕駛
      執照，且從事駕駛業務之人，對於上開行車規則，自應知
      之甚詳，並予注意。依卷附道路交通事故調查表所示，事
      發時天候晴、有日間自然光線、柏油路面乾燥無缺陷，道
      路視距良好無障礙物，並無不能注意之情事，被告丁○○
      竟疏於注意，致所駕之系爭小客車撞及陳彥綸，其有過失
      ，至為灼然。而因被告丁○○之過失肇事，致陳彥綸死亡
      ，其過失行為與陳彥綸死亡結果間，具有相當因果關係甚
      明。又本院96年度交訴字第71號刑事判決及臺灣高等法院
      97年度交上訴字第184 號刑事判決亦同此認定，並經本院
      調取該刑事案件全卷核閱屬實。
    3.至於被告丁○○辯稱陳彥綸騎乘重型機車距離肇事地點11
      .6 公尺處即已滑倒、拖行，就系爭車禍之發生應與有過
      失等情，惟為原告所否認。經查，陳彥綸騎乘系爭機車執
      直行，有優先路權，且其輪胎拖痕長達11.6公尺，顯見其
      已注意車前狀況並採取必要之煞停措施，而依其煞車痕換
      算時速約為38.3公里，至於該車撞擊系爭小客車之動能則
      無法換算等情，亦有臺北市車輛行車事故鑑定覆議委員會
      鑑定覆議意見書在卷可稽（系爭刑事案件影卷第83頁），
      亦即並無證據足以證明陳彥綸騎乘系爭機車時有超速之情
      形，此外，被告丁○○復無法提出其他佐證足以證明陳彥
      綸就系爭車禍之發生，有何疏失存在，是其所辯上情，洵
      不足採。且上開刑事判決及臺北市車輛行車事故鑑定委員
      會鑑定意見書、臺北市車輛行車事故鑑定覆議委員會鑑定
      覆議意見書均同此認定，附此敘明。
  (二)原告得否請求被告連帶賠償多少損害？
    1.次按因故意或過失，不法侵害他人之權利者，負損害賠償
      責任；汽車、機車或其他非依軌道行駛之動力車輛，在使
      用中加損害於他人者，駕駛人應賠償因此所生之損害；受
      僱人因執行職務，不法侵害他人之權利者，由僱用人與行
      為人連帶負損害賠償責任民法第184條第1項前段、第191
      條之2 前段、第188 條第1 項前段分別定有明文。被告丁○○為被告伊甸基金會之受僱人，陳彥綸確係因被告丁○○之業務過失行為而死亡，而原告丙○○、乙○○分別係
      陳彥綸之父、母，均如前述，則原告自得依前揭規定，請
      求被告連帶賠償其所受之損害。
    2.茲審酌原告所得請求之各項金額如下：
      (1)殯葬費部分：
        又按民法第192條第1項規定：不法侵害他人致死者，對
        於支出殯葬費之人，亦應負損害賠償責任。原告乙○○
        主張其為被害人陳彥綸支出殯葬費用共68萬5 千元之事
        實，為被告所不爭執，堪認為真正。爰審酌被害人陳彥
        綸死亡時僅年滿19歲等情狀，上述費用並未超出合理之
        範圍，且喪葬之儀式，本在追念死者並慰生者，何項目
        係屬必要，本因死者及家屬之身分、宗教、信仰及地域
        之風俗習慣而有不同，原告乙○○既確有為陳彥綸支出
        殯葬費用68萬5 千元，且上開費用亦屬合理，則關於其
        儀式之方式及程序，自應予以尊重。是原告乙○○請求
        被告連帶賠償殯葬費68萬5 千元，洵屬於法有據。
      (2)扶養費部分：
        再按被害人對於第三人負有法定扶養義務者，加害人對
        於該第三人亦應負損害賠償責任，民法第192條第2項定
        有明文。陳彥綸因被告丁○○之過失行為而死亡，原告
        丙○○、乙○○因而分別受有88萬9,954 元、107 萬7,
        535 元扶養費之損害，亦為被告所不爭執（本院卷第27
        頁背面至28頁正面）。是原告丙○○、乙○○得分別請
        求被告連帶賠償扶養費各88萬9,954 元、107 萬7,535
        元。
      (3)精神慰撫金部分：
        復按不法侵害他人致死者，被害人之父、母、子、女
          及配偶，雖非財產上之損害，亦得請求賠償相當之金
          額，為民法第194 條所明定。陳彥綸因被告丁○○之
          不法侵害行為而死亡，原告丙○○、乙○○為陳彥綸
          之父、母，精神上均受有極大痛苦，自得請求精神慰
          藉金。
        本院斟酌被告丁○○為68年3 月17日出生，肇事時將
          滿28歲，滬江高職畢業，之前任職於伊甸基金會，擔
          任駕駛工作，月入約3 萬元，肇事後迄今均無工作，
          名下有一棟自住之房屋，惟現尚有貸款550 萬；原告
          丙○○、乙○○於丁○○死亡時，分別年滿48歲、41
          歲，原告丙○○係警專畢業，現已退休，名下有一棟
          位於淡水之自住公寓，另原告乙○○則係國中畢業，
          目前有時兼差開計程車，平均月入約兩萬元，名下無
          不動產，陳彥綸死亡時年僅19歲，原告遽遭此重大變
          故，非但蒙受精神上無法彌補之鉅大痛苦，亦使其等
          生活秩序大受影響等一切情狀，認原告丙○○、乙○○請求被告連帶賠償各200 萬元精神慰撫金，尚屬過
          高，應以各100 萬元為適當。
  (三)綜上所述，原告丙○○及乙○○各得請求被告連帶賠償188
    萬9,954 元（計算式：889,954+1,000,000=1,889,954） 及
    27 6萬2,535 元（計算式：685,000+1,077,535+1,000,000=
    2,762,535） ，扣除原告丙○○、乙○○已領取之強制汽車
    第三人責任險理賠金各75萬元，原告丙○○、乙○○尚得請
    求被告連帶賠償113 萬9,954 元、201 萬2,535 元。從而，
    原告依民法第184 條第1 項前段、第191 條之2 、第188 條
    第1 項前段、第192 條第1 項、第2 項、第194 條之規定，
    於訴請被告連帶賠償原告丙○○及乙○○各113 萬9,954 元
    、201 萬2,535 元及均自刑事附帶民事訴訟起訴狀繕本最後
    送達被告翌日即96年9 月21日起至清償日止，按週年利率5%
    計付遲延利息之範圍內，為有理由，應予准許，逾此範圍之
    請求，則屬無據，為無理由，應予駁回。
六、原告及被告丁○○均陳明願供擔保，聲請宣告假執行及免為
    假執行，經核原告勝訴部分，均於法相符，爰分別酌定相當
    之擔保金額併予准許；至原告敗訴部分，其假執行之聲請即
    失所附麗，應予駁回。
七、本件判決基礎已臻明確，兩造其餘之攻擊防禦方法及訴訟資
    料經本院斟酌後，核與判決不生影響，無一一論述之必要，
    併予敘明。
據上論結，原告之訴為一部有理由、一部無理由，依民事訴訟法
第79條、第85條第2項、第390條第2項、第392條第2項、第3項，
判決如主文。
中    華    民    國    98    年    3     月    19    日
                  民事第二庭  法  官  張國勳
以上正本證明與原本無異。
如對本判決上訴，應於判決送達後20日內向本院提出上訴狀。
中    華    民    國    98    年    3     月    23    日
                              書記官  周玉惠


司法院資訊處製作；財團法人民間司法改革基金會備份。
